臺灣高等法院民事判決
108年度上字第1110號
上  訴  人  騰榮勝保險經紀人股份有限公司（原名泰威保險經
            紀人股份有限公司)

法定代理人  潘識博  
訴訟代理人  邱瓊儀律師 
            游朝義律師   
上  訴  人  徐素美  


訴訟代理人  吳孟勳律師    
被  上訴人  林鼎鈞（即吳雪英之承受訴訟人）




            林鼎為（即吳雪英之承受訴訟人）


            廖寶華    
共      同
訴訟代理人  吳忠德律師
上列當事人間請求損害賠償事件，上訴人對於中華民國108年7月
10日臺灣臺北地方法院107年度訴字第1724號第一審判決提起上
訴，本院於109年4月7日言詞辯論終結，判決如下：
    主      文
上訴駁回。
第二審訴訟費用由上訴人連帶負擔。
    事實及理由
壹、程序部分：
    按當事人喪失訴訟能力或法定代理人死亡或其代理權消滅者
    ，訴訟程序在有法定代理人或取得訴訟能力之本人，承受其
    訴訟以前當然停止；第168條至第172條及前條所定之承受訴
    訟人，於得為承受時，應即為承受之聲明，此為民事訴訟法
    第170條、第175條第1項所明定。被上訴人吳雪英於民國（
    下同）108年12月16日死亡，繼承人林鼎鈞、林鼎為於109年
    1月6日具狀聲明承受訴訟，有死亡證明書、身分證影本、繼
    承系統表、原法院109年2月17日北院忠家元109年度司繼字
    第175號函為證（見本院卷第249、253、281、307頁），應
    予准許。
貳、實體部分：
一、被上訴人主張：上訴人騰榮勝保險經紀人股份有限公司（下
    稱騰榮勝公司）代理未經主管機關核准或備查之千禧商品（
    下稱系爭千禧商品），上訴人徐素美則為騰榮勝公司總經理
    ，於105年1月向被上訴人吳雪英推銷系爭千禧商品，陳稱：
    此為美金定存、分紅年利率6%無風險、隨時可領回、每月25
    日給息，獲利穩定，保本保息零風險云云，而違反銀行法第
    29條、29條之1、保險業務員管理規則第19條第1項第11款規
    定，被上訴人吳雪英、廖寶華因此陷於錯誤而各入金美金5
    萬元，並應上訴人徐素美要求以新臺幣（下同）分別交付16
    1萬5,000元、160萬元予其，其則交付客戶憑證。被上訴人
    於105年2月25日之首次分紅付款日收受系爭千禧商品利息後
    即未再取得利息，要求領回本金並辦理出金又不可得，始知
    受騙，上訴人二人自需負連帶賠償之責。爰就上訴人徐素美
    部分，先依民法第184條第2項，次依第184條第1項前段或後
    段規定請求，就上訴人騰榮勝公司部分，依民法第188條第1
    項前段規定請求（非審理範圍之請求權基礎不另贅述），並
    聲明：㈠上訴人應連帶給付被上訴人吳雪英161萬5,000元，
    及自民事起訴狀繕本送達最後一位上訴人之翌日起至清償日
    止，按週年利率5%計算之利息；㈡上訴人應連帶給付被上訴
    人廖寶華160萬元，及自107年6月5日民事準備書狀㈠繕本送
    達最後一位上訴人之翌日起至清償日止，按週年利率5％計算
    之利息；㈢願供擔保，請准宣告假執行。
二、上訴人方面：
  ㈠徐素美則以：被上訴人吳雪英因見徐明貞購買系爭千禧商品
    獲有利息收益，而主動詢問伊，伊乃與其分享系爭千禧商品
    之內容，後其自行聯絡千禧公司臺北辦事處洽談優惠匯率而
    以新臺幣現金入會，及自行開設帳戶，並另洽被上訴人廖寶
    華一同購買系爭千禧商品，惟因工作繁忙而委伊代為轉交投
    資款予千禧公司，伊實無招攬或從中獲利之舉，非千禧公司
    非法吸收資金之幫助人。況伊於103年4月間受母親徐倪統妹
    委託，以胞姐徐素蓉名義於同年5月30日投資系爭千禧商品
    ，金額美金3萬3,000元，初期每月均有獲得紅利，主觀認知
    系爭千禧商品獲利穩健且合法，實不知千禧公司有違反銀行
    法之行為。縱認伊應負賠償之責，上訴人吳雪英、廖寶華亦
    與有過失，其等分別領取之利息7,208元、5,419元，並應依
    民法第216條之1規定扣抵等語，資為抗辯。
  ㈡上訴人騰榮勝公司公司則以：上訴人徐素美無不法行為，且
    被上訴人所受損害與上訴人徐素美行為無相當因果關係。縱
    否，上訴人徐素美僅係伊公司掛名董事，無代表或執行業務
    權限，更非總經理，伊與其間實為業務員承攬契約關係，對
    於其如何進行承攬事務，無管理、指揮監督權，且系爭千禧
    商品非伊公司銷售商品，上訴人徐素美所為非職務上行為。
    如認伊應賠償，被上訴人亦與有過失等語，資為抗辯。
三、原審判決：㈠上訴人應連帶給付被上訴人吳雪英160萬7,792
    元，及自107年4月8日起至清償日止，按週年利率5％計算之
    利息；㈡上訴人應連帶給付廖寶華159萬4,581元，及自107年
    6月13日起至清償日止，按週年利率5％計算之利息，並附條
    件為假執行及免為假執行之宣告，駁回被上訴人其餘之訴及
    假執行之聲請。上訴人不服，提起上訴。
    上訴人徐素美上訴聲明：
    ㈠原判決關於命上訴人徐素美給付本息部分廢棄。
    ㈡被上訴人於第一審之訴及假執行聲請均駁回。
    ㈢如受不利之判決，願供擔保請准宣告假執行。
    上訴人騰榮勝公司上訴聲明：
    ㈠原判決關於命上訴人騰榮勝公司給付本息部分廢棄。
    ㈡被上訴人於第一審之訴及假執行聲請均駁回。
    ㈢如受不利之判決，願供擔保請准宣告假執行。 
    被上訴人則答辯聲明：上訴駁回。
    （原審駁回被上訴人之訴部分，未經上訴或附帶上訴，非本
    院審理範圍）
四、兩造不爭執事項（見本院卷第264-265頁）：
    ㈠被上訴人吳雪英於下列時間匯款或交付現金予上訴人徐素
      美：
    ⒈105年1月13日匯款97萬5,000元至上訴人徐素美所有之富邦
      銀行景美分行第000000000000號帳戶。
    ⒉105年1月27日匯款74萬元、11萬5,000元至上訴人徐素美所
      有之合作金庫三興分行第0000000000000號帳戶。
    ⒊105年1月27日交付現金138萬5,000元，上訴人徐素美簽立1
      50萬元收據予被上訴人吳雪英。
    ㈡被上訴人吳雪英於105年2月25日領取利息7,208元，由某人
      在臺中以無摺存款方式存入。
    ㈢被上訴人廖寶華於105年2月25日領取利息5,419元，由某人
      在臺中以無摺存款方式存入。
    ㈣上訴人徐素美、騰榮勝公司於102年1月10日簽署業務承攬
      合約書，職銜為台北行政中心副總經理。
    ㈤兩造就原審卷一第173-351頁、本院卷第227頁之Line對話
      形式及實質真正均不爭執。
五、被上訴人吳雪英、廖寶華主張上訴人徐素美向其等推銷上訴
    人騰榮勝公司之商品即系爭千禧商品，致其受騙而購買，分
    別受有160萬7,792元、159萬4,581元之損害，均為上訴人否
    認，兩造爭點為：㈠上訴人徐素美是否為不法行為？㈡上訴人
    徐素美行為與被上訴人主張之損害間有無相當因果關係？㈢
    上訴人徐素美是否因執行職務而對被上訴人為侵權行為？㈣
    被上訴人先依民法第184條第2項、第188條第1項前段，次依
    民法第184條第1項前段或後段、第188條第1項前段規定，請
    求上訴人連帶給付被上訴人吳雪英160萬7,792元、廖寶華15
    9萬4,581元，是否有理由？被上訴人是否與有過失？茲審酌
    如下：
  ㈠上訴人徐素美是否為不法行為？
  ⒈按民事上之共同侵權行為人間不以有意思聯絡為必要，若行
    為關連共同，亦足成立共同侵權行為，所謂視為共同行為人
    之幫助人，係指以積極的或消極的行為，對實施侵權行為人
    予以助力，促成其侵權行為之實施者而言。次按除法律另有
    規定者外，非銀行不得經營收受存款。銀行法第29條第1項
    定有明文。此規定旨在保障存款人權益，使其免受不測之損
    害，自屬保護他人之法律。又銀行法第29條之1規定，以借
    款、收受投資、使加入為股東或其他名義，向多數人或不特
    定之人收受款項或吸收資金，而約定或給付與本金顯不相當
    之紅利、利息、股息或其他報酬者，以收受存款論。此規定
    係為保障社會投資大眾之權益，及有效維護經濟金融秩序，
    而將此種脫法收受款項之行為擬制規定為收受存款。故銀行
    法第29條、第29條之1均屬民法第184條第2項所指「保護他
    人之法律」，如有違反並致生損害於他人，違反之人自均應
    負賠償責任（最高法院103年度台上字第1198號判決意旨參
    照）。
  ⒉經查，千禧公司本非銀行而不得經營收受存款業務，亦不得
    以收受投資向多數人或不特定人收受款項或吸收資金，而約
    定或給付與本金顯不相當之紅利、利息、股息或其他報酬。
    而千禧商品受害人籌組自救會一事，為上訴人徐素美所承，
    並有臉書頁面資料為證（見原審卷一第137頁），千禧公司
    應確有向多數人招攬千禧商品之情。再者，系爭千禧商品係
    以入金金額按月派發以週年利率6％計算之分紅乙節，觀諸客
    戶憑證即明（見原審卷一第129、159-161頁），衡諸本國銀
    行之「活期」存款利率甚低，上開利率甚且優於「定存」利
    率頗多，以現今金融環境觀之，可認為足使社會大眾受吸引
    ，致投入金錢之優厚條件，而影響經濟金融秩序，可謂係顯
    不相當之利息，系爭千禧商品核屬以收受存款而約定或給付
    與本金顯不相當之紅利。從而，千禧公司應有違反銀行法第
    29條及第29條之1行為。
  ⒊被上訴人主張其等各購買5萬美元之系爭千禧商品，由上訴人
    吳雪英交付321萬5,000元予上訴人徐素美，其中161萬5,000
    元為被上訴人吳雪英出資，160萬元為被上訴人廖寶華出資
    各節，為上訴人所不爭，並有客戶憑證可佐（見原審卷一第
    159、161頁），信為可採。又上訴人徐素美於105年3月2日
    至7日間，曾於系爭3人群組傳送：「印尼參訪之旅二位名單
    已送出，請週五前確定是否成行，以方便公司作業」、「如
    果您和寶華姐想參加日本之旅，則加碼3萬美元/人，我們一
    起去旅遊」、「邀請您們日本行是我和公司爭取的…」、「
    公司回覆：日本旅遊競賽已截止，業績也已核定，若想參加
    公司旅遊者，請自費台幣3萬/人…」等訊息，廖寶華則於105
    年3月9日回以：「我記得當初你邀我入金時，提到印尼行，
    我就對你說，我對印尼沒興趣…你並沒有提到其他變通方案
    ，如1入10萬還可以去日本…我覺得你應該再跟公司爭取…」
    ，上訴人徐素美回以：「日本旅遊和公司再次爭取如下…⒉併
    入韓國旅遊競賽，於截績前補足…每人6萬美元1名，10萬2名
    …」，廖寶華再回以：「…若是我們每人再入1萬元，可不可
    以去日本呢？…」，上訴人徐素美則回以：「好，我把您的
    問題給公司…我直接和執行長問一下」、「執行長回覆：…印
    尼參訪為4天3夜行程，而且此次是特別通融5萬美元/人…日
    本是5天4夜行程…感恩雪英及寶華支持，請於15日前入金2萬
    美元/人，一起日本旅遊…」等語（見原審卷一第183-203頁
    ），上訴人並自承前述之公司為千禧公司，執行長為千禧公
    司負責人陳宣銘等語（見本院卷第207頁），可見上訴人徐
    素美確可與千禧公司及執行長聯繫，且於被上訴人吳雪英、
    廖寶華各入金5萬美元購買系爭千禧商品後，仍不斷以免費
    參加日本旅遊為由，要其二人再入金購買系爭千禧商品；亦
    可證，上訴人稱前述訊息僅係分享千禧公司活動或代為詢問
    千禧公司客服云云，不足為採。是以，被上訴人主張上訴人
    徐素美向其推銷系爭千禧商品等語，信屬有據；上訴人徐素
    美抗辯其未招攬被上訴人吳雪英、廖寶華購買系爭千禧商品
    ，僅其等所託代為交付入金予千禧公司云云，顯不足取。
  ⒋證人徐明貞具結證述：上訴人徐素美在騰榮勝公司工作，於1
    03年向我介紹系爭千禧商品，說把錢存在千禧公司，利息6％
    利息，會有客戶憑證，如要贖回，需交還客戶憑證給她，我
    購買後她交客戶憑證給我，後我因於105年1月間未能領取利
    息，要求贖回，她為我填寫贖回文件並說要進行國際訴訟，
    但我仍無法贖回等語（見原審卷一第458-461頁）；則以上
    訴人徐素美向徐明貞、被上訴人吳雪英、廖寶華銷售系爭千
    禧商品之行為觀之，上訴人徐素美應有向多數人推銷系爭千
    禧商品之行為。
  ⒌綜合千禧公司違反銀行法第29條、第29條之1，及上訴人徐素
    美向被上訴人吳雪英、廖寶華銷售系爭千禧商品等情觀之，
    被上訴人主張上訴人徐素美對其等為不法行為等語，信屬有
    據，上訴人徐素美應為侵權行為之幫助人。上訴人徐素美雖
    抗辯其亦有投資千禧公司，然此與其幫助千禧公司收受存款
    並招攬投資人加碼之幫助吸收資金行為，要屬二事，尚難以
    本身亦因投資而受有損害，即豁免其所為之幫助行為。
  ㈡上訴人徐素美行為與被上訴人主張之損害間有無相當因果關
    係？
    經查，被上訴人因上訴人徐素美之推銷而各購買5萬美元之
    系爭千禧商品，其中161萬5,000元為被上訴人吳雪英出資，
    160萬元為廖寶華出資等節，前已論及，且被上訴人吳雪英
    、廖寶華僅依序取得7,208元、5,419元之利息，入金迄今無
    法贖回一事，為兩造不爭，被上訴人吳雪英、廖寶華所受16
    0萬7,792元、159萬4,581元之損害，自與上訴人徐素美之行
    為有相當因果關係。
  ㈢上訴人徐素美是否因執行職務，對被上訴人為侵權行為？
    經查，上訴人騰榮勝公司法定代理人潘識博有投資系爭千禧
    商品一事，為上訴人騰榮勝公司自承（見本院卷第342頁）
    ；證人徐明貞證稱：上訴人徐素美向其推銷系爭千禧商品時
    ，並未提及千禧公司，其僅知上訴人徐素美在上訴人騰榮勝
    公司工作等語（見原審卷一第459、460頁），被上訴人主張
    上訴人騰榮勝公司販售系爭千禧商品等語，已非無據。再者
    ，被上訴人於105年3月未能取得利息而要求出金而不可得後
    ，上訴人徐素美曾在系爭3人群組中表示：「目前還沒有進
    一步消息回來，幾個小單位主管這星期日要飛印尼與林老闆
    見面」、「…潘先生現在人在印尼（昨晚到達），有消息回
    來再和二位姐姐報告…」、廖寶華後詢問：「請問潘先生回
    來了嗎？有帶回什麼信息回來嗎？」、「今天都已經4/28公
    司有提出什麼方案嗎？」（見原審卷一第257、259、263頁
    ），上訴人徐素美亦陳述此潘先生即潘識博（見本院卷第34
    1頁），可見潘識博並非以個人身分前往印尼與千禧公司在
    印尼之聯繫人商討系爭千禧商品出金及利息給付事宜，而係
    以在臺灣之小單位主管身分前往，參諸潘識博乃上訴人騰榮
    勝公司法定代理人乙節，此亦可見被上訴人主張上訴人騰榮
    勝公司販售系爭千禧商品等語，應非無據。從而，上訴人徐
    素美向被上訴人推銷系爭千禧商品，乃係執行上訴人騰榮勝
    公司業務之行為，可堪認定。
  ㈣被上訴人先依民法第184條第2項、第188條第1項前段，次依
    民法第184條第1項前段或後段、第188條第1項前段規定，請
    求上訴人連帶給付吳雪英160萬7,792元、廖寶華159萬4,581
    元，是否有理由？
  ⒈按違反保護他人之法律，致生損害於他人者，負賠償責任；
    受僱人因執行職務，不法侵害他人之權利者，由僱用人與行
    為人連帶負損害賠償責任，民法第184條第2項、第188條第1
    項前段定有明文。
  ⒉經查，上訴人徐素美執行上訴人騰榮勝公司職務，違反銀行
    法第29條、第29條之1規定，向被上訴人吳雪英、廖寶華推
    銷系爭千禧商品，致其等依序受有160萬7,792元、159萬4,5
    81元之損害，前已論及，被上訴人吳雪英、廖寶華自得依民
    法第184條第2項、第188條第1項前段規定，請求上訴人二人
    連帶如數賠償。上訴人騰榮勝公司雖以其與上訴人徐素美成
    立承攬契約，無管理、指揮監督餘地為由，抗辯無庸負損害
    賠償之責。但按承攬與僱傭同屬於供給勞務之契約，惟前者
    仍以發生結果 (工作之完成) 為目的之契約，供給勞務不過
    為其手段而已；後者則以供給勞務本身為目的之契約，亦即
    除供給勞務外，並無其他目的。此為二者區別之所在。民法
    第188條第1項所謂受僱人，並非僅限於僱傭契約所稱之受僱
    人，凡客觀上被他人使用為之服勞務而受其監督者，均係受
    僱人（最高法院81年度台上字第2686號判決參照）。依上訴
    人二人間業務承攬人員管理規則約定：「各級保險經紀顧問
    人員如有下列情形之一者，本公司得於警告、記過處分，其
    情節重大者以解聘處分，並依業務員管理規則第19條之1報
    請主管機關處份。」等文（見原審卷二第397頁），可見上
    訴人騰榮勝公司依業務員管理規則第19條之1規定，得報請
    主管機關處分上訴人徐素美，而有監督權限，上開抗辯不足
    為採。被上訴人既得依民法第184條第2項、第188條第1項前
    段規定請求賠償，有關其依民法第184條第1項前段或後段、
    第188條第1項前段規定請求部分，即無審酌必要，併此敘明
    。
  ⒊上訴人另抗辯：被上訴人明知系爭金融商品為非經政府核准
    發行之境外金融商品，而仍為求高獲利而決定投資，顯就損
    害之發生與有過失云云。惟被上訴人既為遭非法吸金之被害
    人，難謂其對非法吸金行為之發生或結果，有何共同原因存
    在，縱認被上訴人係為高額獲利，一時思慮不周，而購買系
    爭千禧商品，充其量亦僅係讓上訴人有可趁之隙，尚難認被
    上訴人就本件損害之發生與有過失，是上訴人此部分抗辯，
    亦無足採。
六、綜上所述，被上訴人依民法第184條第2項、第188條第1項前
    段規定，請求㈠上訴人連帶給付被上訴人吳雪英160萬7,992
    元，及自民事起訴狀繕本送達最後一位上訴人之翌日即107
    年4月8日起至清償日止，按週年利率5%計算之利息（送達證
    書見原審卷一第67、69頁）；㈡上訴人應連帶給付被上訴人
    廖寶華159萬4,581元，及自107年6月5日民事準備書狀㈠繕本
    送達最後一位上訴人之翌日即107年6月12日起至清償日止，
    按週年利率5％計算之利息（送達證書見原審卷二第471-474
    頁），自屬正當，應予准許。原審為上訴人敗訴之判決，及
    依兩造之聲請分別為供擔保後准、免假執行之諭知，並無不
    合。上訴論旨指摘原判決不當，求予廢棄改判，為無理由，
    應駁回上訴。
七、本件事證已臻明確，兩造其餘之攻擊或防禦方法及所用之證
    據，經本院斟酌後，認為均不足以影響本判決之結果，爰不
    逐一論列，附此敘明。
八、據上論結，本件上訴為無理由，依民事訴訟法第449條第1項
    、第78條、第85條第2項，判決如主文。
中　　華　　民　　國　　109 　年　　4 　　月　　28　　日
                  民事第十五庭  
                        審判長法  官  方彬彬
                              法  官  李慈惠
                              法  官  趙雪瑛
正本係照原本作成。
如不服本判決，應於收受送達後20日內向本院提出上訴書狀，其
未表明上訴理由者，應於提出上訴後20日內向本院補提理由書狀
（均須按他造當事人之人數附繕本）上訴時應提出委任律師或具
有律師資格之人之委任狀；委任有律師資格者，另應附具律師資
格證書及釋明委任人與受任人有民事訴訟法第466條之1第1項但
書或第2項（詳附註）所定關係之釋明文書影本。如委任律師提
起上訴者，應一併繳納上訴審裁判費。
中　　華　　民　　國　　109 　年　　4 　　月　　28　　日
　　　　　　　　　　　　　    書記官  郭晋良
附註：
民事訴訟法第466條之1（第1項、第2項）：
對於第二審判決上訴，上訴人應委任律師為訴訟代理人。但上訴
人或其法定代理人具有律師資格者，不在此限。
上訴人之配偶、三親等內之血親、二親等內之姻親，或上訴人為
法人、中央或地方機關時，其所屬專任人員具有律師資格並經法
院認為適當者，亦得為第三審訴訟代理人。